臺灣高等法院高雄分院刑事判決　　　　　94年度上訴字第73號
上　訴　人
即　被　告　丁○○
選任辯護人　謝旻吟律師
　　　　　　陳新三律師
上列上訴人因強盜等案件，不服臺灣高雄地方法院93年度訴字第
2700號中華民國93年12月27日第一審判決（起訴案號：臺灣高雄
地方法院檢察署93年度偵字第16925 號），提起上訴，本院判決
如下：
    主  文
原判決撤銷。
丁○○連續意圖為自己不法之所有，攜帶兇器，而搶奪他人之動
產，處有期徒刑參年。扣案之藍色口罩壹個沒收。
    事  實
一、丁○○基於意圖為自己不法所有之概括犯意，先後為下列搶
    奪行為：
  (一)於民國93年8 月23日13時50分許，騎乘車牌號碼ZKJ-976 號
    紅色輕型機車（未懸掛車牌），頭戴淺銀色安全帽，行經高
    雄縣仁武鄉○○村○○路59號前，見甲○○獨自1 人在家門
    前澆花，腰際間繫有1 只腰包，即將機車迴轉，右手攜帶1
    把長約1 尺，足以對人之生命、身體、安全構成威脅，可供
    作兇器使用之西瓜刀貼在右大腿邊，走向甲○○，甲○○誤
    以為是要問路，而未予防備，丁○○即趁其不及防備之際，
    瞬間徒手將甲○○腰際上之腰包（內含新台幣【下同】1,
    000 元及小佛像1 尊）搶去，得手後，隨即騎乘上開未懸掛
    車牌之機車逃逸。
  (二)於93年8 月24日12時30分許，仍騎乘上開車牌號碼ZKJ-976
    號輕型機車（車牌以藍色口罩罩住），頭戴淺銀色安全帽，
    行經高雄縣仁武鄉○○村○○路80號前，見乙○○騎乘車牌
    號碼OCW-969 號重型機車返家途中，機車車前籃內置放黃色
    皮包1 個，便尾隨在後，及至接近後，趁乙○○不及防備之
    際，徒手將該皮包（內含硬幣約100 餘元）搶走，得手後騎
    乘機車逃逸，事後將皮包內零錢取出花用，將皮包隨手丟棄
    於仁武鄉○○路與仁德路口之垃圾車中；
  (三)於93年8 月24日17時20分許，騎乘上開車牌號碼ZKJ-976 號
    輕型機車，頭帶淺銀色安全帽，行經在高雄縣仁武鄉○○路
    與永宏巷口，見丙○○騎乘車牌號碼XQT-909 號重型機車，
    將皮包連同機車鑰匙懸掛於機車電門鎖上，即尾隨其後，及
    至接近時，明知於機車行進之際，若驟然出手搶奪，有使機
    車騎士跌落機車受傷之危險，仍基於傷害之不確定故意，趁
    丙○○不及防備之際，徒手搶奪取前開皮包（內有1 萬2,70
    0 元與
    失去平衡自機車上摔落地面，致受有右肩、雙膝及右手、右
    手腕多處挫擦傷等傷害，丁○○得手後將皮包內現金取出花
    用，其餘物品則丟棄於上開垃圾車內。嗣於93年8 月27日17
    時39分許，丁○○騎乘上開機車行經高雄縣仁武鄉○○街70
    號「仁春市場」前，因機車未懸掛車牌，遭警盤查循線查悉
    上情，並查扣其所有供犯罪所用之藍色口罩1 個。
二、案經丙○○向高雄縣政府警察局仁武分局提起告訴後，移送
    臺灣高雄地方法院檢察署檢察官偵查起訴。
    理  由
壹、證據能力部分：
一、按被告以外之人（包括證人、鑑定人、告訴人、被害人及共
    同被告等）於審判外之陳述雖不符刑事訴訟法第159 條之1
    至之4 等四條之規定，而經當事人於審判程序同意作為證據
    ，法院審酌該言詞陳述或書面陳述作成時之情況，認為適當
    者，亦得為證據；當事人、代理人或辯護人於法院調查證據
    時，知有刑事訴訟法第159 條第1 項不得為證據之情形，而
    未於言詞辯論終結前聲明異議者，視為有前項之同意，同法
    第159 條之5 定有明文。本件證人乙○○曾於警詢中為陳述
    ，其性質雖屬傳聞證據，且其未再於法院審理中為陳述，不
    符合同法第159 條之2 之情形，惟其所為之上開警詢筆錄內
    容，業經當事人於本院審判程序中同意作為證據，經本院審
    酌上開筆錄作成時，較無人情施壓或干擾，亦無不當取供之
    情形，認為以之作為本案之證據亦屬適當，依上開規定，其
    於警詢中之證言自具有證據能力。
二、按被告以外之人（包括證人、鑑定人、告訴人、被害人及共
    同被告等）於檢察事務官、司法警察官或司法警察調查中所
    為之陳述，與審判中不符時，其先前之陳述具有較可信之特
    別情況，且為證明犯罪事實存否所必要者，得為證據，刑事
    訴訟法第159 條之2 定有明文。所謂「前後陳述不符」之要
    件，應就前後階段之陳述進行整體判斷，以決定其間是否具
    有實質性差異，惟無須針對全部陳述作比較，陳述之一部分
    有不符，亦屬之。本件證人李素惠於警詢、原審及本院審理
    時均曾為供述，經比對結果，其於警詢時係供述行搶之人左
    手持刀之語；於審理中則供述行搶者右手持刀之語，前後供
    述已然不符。另證人丙○○於第一次警詢（即報案）時曾對
    行搶之人之穿著有所陳述，及至原審及本院審理時則均供稱
    ：當時緊張沒有看清楚行搶者穿著之語，另於93年7 月28日
    第二次警詢筆錄曾供述歹徒機車未懸掛車牌之語；嗣於原審
    則證述：沒有看到是否有車牌之語、本院審理時亦證稱：我
    只記得是戴銀色安全帽之語，前後供述亦有不符之情形，本
    院審酌其等2 人於警詢中之證述距案發日較近，當時記憶自
    較深刻，可立即反應所知，不致因時隔日久而遺忘案情；且
    較無來自被告或其他成員同庭在場之壓力而出於虛偽不實之
    指證，或事後串謀而故為迴護被告之機會，揆諸上開說明，
    其等2 人於警詢中所為之陳述，客觀上應具有較可信之特別
    情況，且亦為證明犯罪事實存否所必要，依上揭規定，其等
    2 人於警詢中之證言自有證據能力。
三、按被告以外之人於偵查中向檢察官所為陳述，除顯有不可信
    之情況者外，得為證據，同法第159 條之1 第2 項定有明文
    。本件證人丙○○於檢察官偵查中所為之陳述，其未曾提及
    檢察官在偵查時有不法取供之情形，而被告及辯護人亦未爭
    執其證據能力，且亦無證據足以證明上開供述有顯不可信之
    情況，依上說明，其於偵查中之證言亦具有證據能力。
貳、實體部分：
一、訊據上訴人即被告丁○○（下稱被告）供承有於前開事實(一)
    、(二)所示時地分別搶奪被害人甲○○繫於腰際之腰包，及陳
    月霞之皮包等事實，惟矢口否認於前開事實(一)所示搶奪犯行
    過程中有攜帶西瓜刀，並施以強暴脅迫之行為；另對於事實
    (三)所示搶奪犯行亦加以否認，辯稱：警詢時之所以承認此次
    搶奪犯行，是因警察告知被害人有指認，要我承認，且當時
    有施用毒品，精神不好，並害怕被移送毒品部分云云。
二、經查：
  (一)事實(一)所示犯行即被害人甲○○部分：
  1.被告對於此件搶奪犯行，除否認有攜帶西瓜刀外，對於整個
    搶奪過程均供認不諱，經核被告自白部分與證人即被害人甲○○指述情節相符，並有報案三聯單、報案紀錄表影本各1
    份在卷為憑（本院卷第52、53頁），至於被告當時確有攜帶
    1 把長約1 尺之西瓜刀之情，亦迭經證人甲○○於警詢、原
    審及本院審理時證述明確，雖然證人對於被告當時究竟是以
    左手或右手持刀部分之供述，警詢與審理時之供述不同，惟
    對於被告當時確實攜帶西瓜刀貼於大腿（或稱褲旁）乙情，
    則前後供述始終一致，證諸被告於警詢時亦坦承當時手持西
    瓜刀之語（警卷第9 頁背面），再佐以證人於本院經辯護人
    質問上情時，亦堅稱被告確實有拿刀之語，已徵證人所言被
    告當時確有手持西瓜刀之情，應屬實在，堪予採認。至於被
    告當時究竟是左手或右手持刀？實無礙於被告當時確有攜帶
    西瓜刀之真實性，故尚難僅以證人上述前後不符之陳述，即
    謂其全部陳述均不可採信。被告所辯並未攜帶西瓜刀云云，
    不足為採。
  2.據證人甲○○於警詢時供述：「歹徒手持1 把西瓜刀夾在褲
    旁隨即將我身上腰包拉走」之語（警卷第2 頁、本院卷第54
    、55頁）；於原審證述：「對方手持刀下垂，貼大腿，走向
    我，之後將刀子舉至腰際間... 他沒有摀住我嘴巴，一下就
    動手搶我皮包」之語（原審卷第47、48頁）；於本院詰問時
    證述：「被告騎乘機車又迴轉，我當時在澆花，我以為他要
    問路，當時看到被告右手拿刀，貼在右大腿，突然伸手搶我
    腰際上的腰包，我當時有喊救命，被告叫我不要喊」、「（
    你什麼時候喊救命？）他在搶我腰包的過程，我就喊救命」
    、「（整個過程約多久？）他腰包拿了後就走了」、「被告
    沒有控制我行動或打我」等語，可推知被告當時持刀走向被
    害人，即驟然出手奪取被害人腰際間之腰包，其間被害人曾
    高喊救命，遭被告制止，但從被害人所述情節，被告亦僅單
    純叫被害人不要喊叫，並未有對被害人施以任何強暴、脅迫
    ，而壓制被害人意思自由之行動或言語，至為明確。又證人
    甲○○於原審曾證稱：被告持刀走向我，將刀子舉至腰際間
    云云；於本院證述：被告有稍微將刀子舉起對著我之語，然
    因被告下車走近被害人時，既手持西瓜刀貼於大腿，則被告
    於動手奪取被害人腰包之際，手中所持西瓜刀順勢些微舉起
    ，衡情應是身體律動下之自然舉止，此從被害人所述：「被
    告沒有控制我行動或打我」之語，亦可獲得佐證，故亦難以
    被告如此舉動，遽認被告有對被害人施以強暴或脅迫。另被
    告於警詢及偵查中均曾供述：行搶時，因婦人大叫，我就一
    手摀住婦人嘴巴云云，惟觀之證人甲○○歷次供述，均未曾
    敘及被告有摀住其嘴巴之舉動，甚且於原審時更明言被告並
    沒有摀住其嘴巴之語，是被告此部分陳述，與事實不符，不
    足採為不利於被告之證據。
  (二)事實(二)所示犯罪事實（即被害人陳月霞部分），亦經被告自
    白在卷，並經證人即被害人陳月霞於警詢時指述明確，互核
    相符，並有扣案之藍色口罩1 個可為佐憑，此部分事實亦堪
    認定。
  (三)被告搶奪被害人丙○○之犯行即事實(三)部分：
  1.證人即被害人丙○○於報案時指稱：「歹徒1 人穿紅色上衣
    ，騎紅色未懸掛車牌輕機車，頭戴半罩式安全帽，由後搶我
    掛於機車鑰匙上之皮包」之語（本院卷第57、58頁）、於警
    詢時指述：「有一位騎乘紅色輕機車（沒有掛車牌），頭戴
    半罩式銀灰色安全帽之男子，突然從我背後，將懸掛在機車
    前鑰匙扣之皮包由後搶走」之語（警卷第7 頁）、於偵查中
    證述：「當時他的紅色機車沒有掛車牌，有戴銀色安全帽」
    之語（偵查卷第29頁）、於原審證述：「當時緊張不清楚歹
    徒衣著，只知道是紅色機車，沒有看到是否有車牌，騎紅色
    機車，頭戴銀色安全帽」之語（原審卷第52、53頁），是從
    證人前後供述觀之，關於當時行搶之人是騎乘紅色未懸掛車
    牌之機車，頭戴銀色安全帽等特徵，證人之供述前後一致，
    證諸此部分搶奪事實，亦經被告於警詢、偵查中坦承無誤（
    警卷第9 頁、偵查卷第7 頁），佐以被告為警查獲時所騎乘
    之機車亦是紅色機車，所使用之安全帽也是銀色等情，有照
    片在卷可佐（警卷第21頁），均與證人指述之特徵相符，足
    徵證人之指述與事實相符。另證人於騎乘機車途中突遭搶奪
    ，因而摔落地面，受有如上之傷害，亦有診斷證明書1 份在
    卷可稽（偵查卷第32頁），此部分事實已足堪認定。
  2.依證人歷次供述內容觀之，除報案時曾明確指稱行搶之人是
    穿著紅色上衣外，其後之供述則均供述沒有看清楚歹徒之穿
    著，因此受辯護人質疑證人前後供述不一，然本件被害人遭
    搶後隨即向警方報案，明確指稱歹徒穿著紅色上衣，衡情被
    害人此時之記憶最清晰，所為陳述應與事實較相近，至其後
    之供述，或因時間經過，記憶難免因而減弱或變化，致有不
    清晰或陳述不符之現象發生。是難以證人於偵審中未再敘及
    行搶之人當時穿著一節，即謂證人於報案時之陳述均不可採
    。另辯護人質疑被害人報案時所稱歹徒是穿著紅色上衣乙情
    ，與查獲起出之被告衣物不符云云，經查警方於被告住處雖
    僅起獲黑色長褲、藍色長袖工作服各1 件，有搜索扣押筆錄
    及扣押物品目錄表在卷為憑，但從被告為警查獲時，身著白
    色T 恤、藍色短褲，有照片在卷為憑（警卷第21頁），可證
    被告平時穿著之衣物，並非僅有扣案之衣物而已，況且本件
    搶奪犯行亦經被告於第一次警詢時坦承犯案，故難以警方搜
    索被告住處時僅搜出之扣案衣物中未有紅色上衣乙情，即認
    證人之指述非真。
  3.被告辯稱：警詢時之所以承認此次搶奪犯行，是因警察告知
    被害人有指認，要我承認，且當時有施用毒品，精神不好，
    並害怕被移送毒品部分云云。經查：被告於警詢時就本案3
    件搶奪均已坦承，及至移送檢察官初次偵訊及原審處理檢察
    官聲請羈押被告案件所為訊問，被告仍坦承犯下事實(一)及本
    件搶奪犯行，反而對事實(二)所示搶奪犯行加以否認，並於偵
    訊時辯稱：「因為警方跟我說搶一件也是搶，搶二件也是搶
    」之語（偵查卷第8 頁），嗣於檢察官第二次偵訊時則又承
    認犯下事實(二)之搶奪犯行，是從被告偵訊及審理時歷次陳述
    觀之，被告並未爭執警詢筆錄內容之真實性，僅泛言否認，
    且被告先後否認所辯之詞，亦相互歧異，足徵被告所辯上開
    情詞，不足採信。被告警詢時之陳述，係出於被告任意性所
    為，至堪認定，自得作為認定犯罪事實之證據。
  (四)綜上所述，被告前開所辯，係屬卸責之詞，不足採信，被告
    前開犯行均堪認定。
三、按刑法上之搶奪罪，其為奪取他人所有物雖與強盜罪無殊，
    但搶奪行為僅指乘人不及抗拒而為奪取者而言，如果施用強
    暴、脅迫，使人不能抗拒而為奪取，即應成立強盜之罪。至
    所謂強暴、脅迫之手段，祇須抑壓被害人之抗拒，足以喪失
    其意思自由為已足，縱令被害人實際並無抗拒行為，仍於強
    盜罪之成立不生影響（最高法院92年台上字第4240號判決意
    旨參照）。亦即強盜罪是以施以強暴、脅迫之方法，足以壓
    制被害人之自由意思為要件。本件事實(一)所示犯行，被告於
    行搶時雖手持西瓜刀，但並未有對被害人施以任何強暴、脅
    迫，而壓制被害人意思自由之行動或言語，已如前述，是被
    告此次犯行，尚與強盜罪之構成要件不符。次按西瓜刀為銳
    利之器具，具有相當之危險性，足以對人之生命、身體、安
    全構成威脅，為客觀上可作為兇器之物，是核被告所犯事實
    (一)所示犯行，係犯刑法第325 條第1 項之罪而有同法第321
    條第1 項第3 款之情形，應依第326 條第1 項之攜帶兇器搶
    奪罪論處；另所犯事實(二)所示犯行，係犯刑法第325 條第1
    項之搶奪罪。所犯事實(三)所示犯行，則係犯刑法第325 條第
    1 項之搶奪罪及第277 條第1 項之傷害罪。公訴意旨認事實
    (一)所示犯行係犯刑法第328 條第1 項之強盜罪，容有誤會，
    起訴法條應予變更。被告所為3 件搶奪犯行，時間緊接，犯
    罪手法相同，所犯係基本構成要件相同之罪名，顯係基於概
    括之犯意反覆為之，為連續犯，依刑法第56條之規定，應以
    攜帶兇器搶奪罪一罪論，並加重其刑。被告所犯連續搶奪與
    傷害罪間，有方法結果之關係，為牽連犯，應從一重之攜帶
    兇器搶奪罪論處。
四、原審據以論處被告罪刑，固非無見；惟查：(一)被告所犯第一
    次搶奪犯行係犯攜帶兇器搶奪罪，已詳述如前，原審論以攜
    帶兇器強盜罪，容有未合。(二)依現行道路交通安全規則第88
    條第2 項規定，騎乘機車應配戴安全帽。是被告騎乘機車配
    戴安全帽，乃符合上開規定，是難以被告騎乘機車行搶時均
    配戴安全帽，即認被告配戴安全帽是為行搶時隱匿容貌之故
    意行為。原審以扣案安全帽為被告所有並供犯罪所用之物，
    併予宣告沒收，亦有未合。被告上訴意旨否認犯有事實(三)所
    示犯行，及否認於為事實(一)之搶奪犯行時有攜帶西瓜刀等情
    ，指摘原判決不當，雖為無理由。惟原判決既有前揭可議，
    自應由本院將原判決撤銷改判。審酌被告年輕力壯、四肢健
    全，竟不思正當工作以獲取報酬，反動輒以騎乘機車方式搶
    奪被害人之財物，嚴重影響被害人之人身安全及社會秩序，
    犯後於偵審中泛言否認部分犯行，且前後辯解歧異，浪費司
    法資源，並衡量被告之犯罪手段，及各次搶奪所得不多，犯
    後尚能坦承部分犯行等一切情狀，量處如主文第2 項所示之
    刑。扣案之藍色口罩1 個，為被告所有供本件犯罪所用之物
    （用以掩飾車牌），應依刑法第38條第1 項第2 款規定，併
    予宣告沒收。至被告騎乘機車行搶時雖配戴安全帽，惟被告
    騎乘機車配戴安全帽，乃符合上開道路交通安全規則之規定
    ，是難認被告騎乘機車配戴安全帽，有用以行搶時隱匿容貌
    之故意，是扣案之安全帽應非供被告犯搶奪罪所用之物；又
    車牌號碼ZKJ-976 號機車主要係作為被告平日之交通工具之
    用，且價值非低，衡之比例原則，爰均不予宣告沒收。另黑
    色長褲、藍色工作服各1 件，應為被告日常之衣著，與被告
    所犯搶奪罪行無直接關係，亦非違禁物，亦不予宣告沒收。
    至被告行搶時所攜帶之西瓜刀，並非違禁物，且未經扣案，
    為免日後執行之困難，故亦不為沒收之宣告，併此敘明
據上論結，應依刑事訴訟法第369 條第1 項前段、第364 條、第
299 條第1 項前段、第300 條，刑法第56條、第326 條第1 項、
第277 條第1 項、第55條、第38條第1 項第2 款，罰金罰鍰提高
標準條例第1 條前段，判決如主文。
本案經檢察官陳國全到庭執行職務。
中　　華　　民　　國　　94　　年　　4 　　月　　27　　日
                  刑事第七庭    審判長法  官   莊飛宗
                                      法  官   曾逸誠
                                      法  官   黃三友
以上正本證明與原本無異。
如不服本判決應於收受本判決後10日內向本院提出上訴書狀，其
未敘述上訴理由者，並得於提起上訴後10日內向本院補提理由書
狀（均須按他造當事人之人數附繕本）「切勿逕送上級法院」。
中　　華　　民　　國　　94　　年　　4 　　月　　28　　日
　　　　　　　　　　　　　　　　　　　書記官   黃玉珠
附錄本件判決論罪科刑法條：
刑法第326 條第1 項犯前條第1 項之罪，而有第321 條第1 項各
款情形之一者，處1 年以上7 年以下有期徒刑。
